【裁判字號】    99,重訴,692
【裁判日期】    991019
【裁判案由】    債務人異議之訴
【裁判全文】
臺灣臺北地方法院民事判決             99年度重訴字第692號
原      告  壬○○
            己○○
            辛○○
            庚○○
            戊○○
前列五人共同
訴訟代理人  何宗翰律師
被      告  高雄縣美濃鎮農會
法定代理人  丙○○
訴訟代理人  甲○○
            丁○○
            乙○○
上列當事人間債務人異議之訴事件，本院於民國99年10月11日言
詞辯論終結，判決如下：
    主  文
本院九十八年度司執字第一一四五五六號清償債務事件對原告所
為之強制執行程序應予撤銷。
訴訟費用由被告負擔。
    事實及理由
一、原告起訴主張：
（一）緣被告於98年12月17日，執臺灣高雄地方法院88年度促字
      第 14084號支付命令為執行名義，以原告為訴外人黃錦德
      之繼承人，向本院聲請強制執行，經本院以98年度司執字
      第114556號案件受理，並已扣押原告黃韻琴所有台灣銀行
      公館分行之存款新臺幣（下同）6782元、原告黃蕓莉所有
      台灣銀行內湖分行之存款6203元、兆豐國際商業銀行民生
      分行之存款 185萬9307元、華南商業銀行城東分行之存款
      63萬9882元、原告戊○○所有之合作金庫商業銀行美濃分
      行之存款23萬5050元。惟執行名義所載之債務，乃原告之
      父即被繼承人黃錦德於民國87年 3月31日，擔任訴外人即
      黃錦德之胞兄黃錦量之連帶保證人所發生之保證債務，惟
      因黃錦德無財產，故於96年11月15日死亡前從未對黃錦德
      之資產強制執行，至98年12月17日被告持前開支付命令聲
      請本院對原告財產強制執行，原告之帳戶遭法院扣押，始
      得知訴外人黃錦德生前有替黃錦量擔任保證人乙事，並有
      上述之保證債務750萬元之金額（惟已清償514萬5803元）
      ，進而原告等五人為法定繼承人，復未拋棄繼承或主張限
      定繼承，必須承擔該筆保證債務。
（二）依98年6月12日修正民法繼承編施行法第1條之3第2項規定
      ：「繼承在民法繼承編中華民國九十八年五月二十二日修
      正施行前開始，繼承人對於開始以前已發生代負履行責任
      之保證契約債務，由其繼續履行債務顯失公平者，以所得
      遺產為限，負清償責任」。原告於96年11月15日繼承訴外
      人黃錦德之債權債務，其中包含被繼承人黃錦德對被告之
      保證債務，而因原告並未繼承任何遺產，不因可歸責於原
      告無法知悉有該保證債務，如認原告仍須償還所繼承之保
      證債務，已顯失公平。
（三）又按「執行名義成立後，如有消滅或妨礙債權人請求之事
      由發生，債務人得於強制執行程序終結前，向執行法院對
      債權人提起異議之訴」，強制執行法第14條第 1項前段有
      明文規定。職是之故，執行名義之債務人黃錦德並未遺留
      有任何財產，亦如前述，則原告自不負以其自身之財產及
      所得清償系爭保證債務之義務，此應可認係因法律修正意
      義成立後，有消滅或妨礙債權人請求之事由發生，原告為
      債務人之繼承人自得於強制執行程序終結前，向法院對執
      行債權人提起異議之訴。
（四）聲明：本院98年度司執字第114556號清償債務事件對原告
      之強制執行程序應予撤銷。
二、被告則抗辯：
（一）按98年6月12日修正民法繼承編施行法第1條之3第4項固規
      定：「繼承在民法繼承編中華民國九十八年五月二十二日
      修正施行前開始，繼承人因不可歸責於己之事由或未同居
      共財者，於繼承開始時無法知悉繼承債務之存在，至未能
      於修正施行前之法定期間為限定或拋棄繼承，且由其繼續
      履行繼承債務顯失公平者，於修正施行後，以所得遺產為
      限，負清償責任」。上述法律規定，須債務人不可歸責或
      未同居共財而無法知悉繼承債務存在、由其繼續履行債務
      顯失公平者，方能請求以所得遺產為限，負清償責任；原
      告主張適用98年6月10日修正公布之民法繼承編施行法第1
      條之3第2項之規定，此部分要件符合之事實，應由原告負
      舉證責任。
（二）聲明：原告之訴駁回。
三、兩造不爭執之事項：
（一）訴外人黃錦量前曾邀訴外人即原告之父親黃錦德為連帶保
      證人，於87年3月31日向被告借款750萬元，嗣訴外人黃錦
      量未依約償還，被告前向臺灣高雄地方法院聲請支付命令
      ，經臺灣高雄地方法院以88年度促字第 14084號支付命令
      命訴外人黃錦量與黃錦德返還借款、利息與違約金。
（二）被告以臺灣高雄地方法院88年度執字第 18933號、90年度
      執字第 24748號、92年度執字第2977號、98年度司執字第
      71887號對訴外人黃錦量之財產為強制執行，並已取償514
      萬5803元。
（三）因被繼承人黃錦德並無財產，故被告至被繼承人黃錦德死
      亡前，從未對被繼承人黃錦德名下資產進行強制執行，而
      被繼承人黃錦德於96年11月15日死亡時，亦未留下任何遺
      產。
（四）被告於98年12月17日，執臺灣高雄地方法院88年度促字第
       14084號支付命令為執行名義，以原告為訴外人黃錦德之
      繼承人，向本院聲請強制執行，經本院以98年度司執字第
      114556號事件受理，並已扣押原告黃韻琴所有台灣銀行公
      館分行之存款6782元、原告黃蕓莉所有台灣銀行內湖分行
      之存款6203元、照豐國際商業銀行民生分行之存款 185萬
      9307元、華南商業銀行城東分行之存款63萬9882元、原告
      戊○○所有之合作金庫商業銀行美濃分行之存款23萬5050
      元。
四、得心證之理由：
（一）上述不爭執事實，有訴外人黃錦量與被告間之借款申請書
      、放款信用調查表及存款交易明細查詢等資料、繼承系統
      表、戶籍謄本、黃錦德之財政部臺北市國稅局財產歸屬資
      料清單、94年度、95年度綜合所得稅各類所得資料清單、
      臺灣銀行公館分行函、匯豐銀行對帳單、台北富邦商業銀
      行股份有限公司營運作業部函、臺灣銀行內湖分行函、兆
      豐國際商業銀行民生分行客戶歸戶資料查詢表、華南商業
      銀行城東分行函、合作金庫商業銀行美濃分行函等影本在
      卷可證，並經本院調閱本院98年度司執字第 11456號清償
      債務事件卷宗核閱屬實，自可信為真實。
（二）本件原告主張其繼承被繼承人黃錦德之保證債務，且因不
      可歸責於已之事由，於繼承開始時無法知悉系爭保證債務
      之存在，致未能於修正施行前之法定期間為限定或拋棄繼
      承，如由其繼續履行系爭債務顯失公平，為被告所否認，
      是本件所應審究者，為本件是否有民法繼承篇施行法第1
      條之3第2項、第1條之3第 4項適用？有關本件由原告繼續
      履行所繼承之系爭保證債務是否顯失公平乙節，本院認應
      以繼承人與債務發生之關連性、繼承人對被繼承人繼承開
      始前財產狀況之影響程度，為重要之判斷準據。亦即，債
      務之發生直接與債務人有關連者，如被繼承人為繼承人求
      學、分居或營業所發生之負債，由繼承人繼承該債務即非
      顯失公平；被繼承人曾於繼承開始前贈與繼承人超逾所負
      債務財產，或依被繼承人對繼承人之扶養狀況，與所負債
      務之金額比例為比較，尚非顯然失衡者，皆係因繼承人之
      受有利益而影響被繼承人債務之清償，應可認為非顯失公
      平；尤應特別考量為系爭借款債務成立後，繼承人對債務
      人財產狀況影響程度，不宜因被繼承人死亡之事實，因繼
      承人個人之資力，反增加債權人於立約時所無之利益；況
      依常情判斷借款契約銀行於出借當時，所考量者應係借款
      人、保證人之資力及能力，鮮有考量其等日後繼承人財產
      狀況者。至若繼承人與繼承債務之發生並無關連、繼承人
      對被繼承人財產狀況全然無涉，或依債務人之經濟狀況，
      承受繼承債務將影響其生存權及人格發展者，若仍令繼承
      人就被繼承人債務負完全之清償責任，自屬顯失公平。查
      訴外人黃錦德於生前即毫無資力，故被告於訴外人黃錦德
      死亡前，未曾對其強制執行，是並無證據顯示原告遭扣押
      財產與被繼承人黃錦德有關。而原告所繼承者，僅被繼承
      人黃錦德之保證債務，被繼承人黃錦德死亡時並無遺產之
      事實，亦為被告所不否認，足見原告與被繼承人黃錦德所
      擔保之系爭借款保證債務並無關聯，如由原告負擔系爭保
      證債務，顯失公允。故原告對系爭保證債務，由其繼續履
      行繼承債務既已顯失公平，自有民法繼承編施行法第1之3
      條第2項規定之適用，即應以所得遺產為限，負清償責任
      。
（三）原告對被告所持臺灣高雄地方法院以88年度促字第 14084
      號支付命令所表彰之債權，既僅以原告所得被繼承人黃錦
      德之遺產為限，負清償責任，惟其被繼承人黃錦德並未遺
      留任何遺產，已如上述，被告自不得對原告之固有財產聲
      請強制執行。從而，原告主張就系爭債務，應依民法繼承
      編施行法第1條之3第 2項規定，以所得遺產為限，負清償
      責任，而提起本件之訴，請求本院98年度司執字第114556
      號清償債務事件對原告之強制執行程序應予撤銷，為有理
      由，應予准許。
五、原告主張符合民法繼承編施行法第1條之3第 2項規定之事實
    ，既屬有據，其請求撤銷本院98年度司執字第114556號清償
    債務事件對原告之強制執行程序應予撤銷，並經本院准許，
    則原告另主張其符合民法繼承編施行法第1條之3第 4項部分
    ，本院即無庸審酌，併此敘明。
六、本件判決基礎已臻明確，兩造其餘攻擊防禦方法及舉證，於
    判決結果無影響，毋庸一一論列，附此敘明。
七、據上論結，本件原告之訴為有理由，依民事訴訟法第78條，
    判決如主文。
中    華    民    國    99    年    10    月    19    日
                  民事第三庭    法  官  曾益盛
以上正本係照原本作成。
如對本判決上訴，須於判決送達後20日內向本院提出上訴狀。如
委任律師提起上訴者，應一併繳納上訴審裁判費。
中    華    民    國    99    年    10    月    19    日
                                書記官  蔡月女

司法院資訊處製作；財團法人民間司法改革基金會備份。
